最　高　行　政　法　院　判　決
　　　　　　　　　　　　　　　　　　 96年度判字第01419號
再 審原 告　甲○○
再 審被 告　國防部參謀本部
代　表　人　乙○○　　　　　送.
上列當事人間因退除給與事件，再審原告對於中華民國94年3月
17日本院94年度判字第346號判決，提起再審之訴，本院判決如
下：
　　主  文
再審之訴駁回。
再審訴訟費用由再審原告負擔。
　　理　由
一、再審原告起訴意旨略謂：原確定判決係以陸海空軍軍官士官
    服役條例修正草案說明中之「本俸」為理由，否定法律條文
    規定「照現階實支月薪額即年資加給計列」，惟上開修法草
    案說明僅係說帖作用，原確定判決誤認「說帖」效力高於法
    律，顯屬違法，爰依行政訴訟法第273條第1項第1款規定，
    提起本件再審之訴。次按陸海空軍軍官服役條例第27條附表
    規定：「月薪額，係依當時現役官階之每月月薪為準」；同
    條例施行細則第32條規定：「本條例第27條所定『退伍金、
    退休、贍養金給與現定表』之退伍金基數、金額內涵規定如
    左：一、月薪額為照現役官階實支月薪額。二、主副食實物
    代金依照行政院核定之年度預算價格計列。」又再審被告所
    舉民國（下同）63年10月21日發布之「陸海空軍軍官在臺期
    間退伍除役實施辦法」第16條第4款規定：「退伍金基數內
    涵：(一)月薪額：照現階實支月薪額及年資加給計列。(二)主副
    食實物代金，照行政院後核定之年度預算價格計列。」以上
    三項法令均規定「退伍金基數內涵」，月薪額係照現役官階
    實支月薪額而非「本俸」。再由再審被告向國防部訴願審議
    委員會及原審法院之答辯均稱：「查59年6月30日以前軍職
    人員現職待遇內涵為『統一薪俸』『職務加給』『主副食實
    物代金』『實物代金』『補給有案之眷口』，59年7月1日以
    後，公教人員待遇將原支『統一薪餉』『職務加給』合併為
    『俸額』一項，軍職人員待遇亦隨之同時變革；軍公教人員
    現職與退伍（休）待遇結構始終維持一致」云云，亦足證「
    照現役官階實支月薪」並非「僅是本俸」。另參諸48年11月
    2日公布之公務人員退休法第8條規定：「本法所稱月俸額，
    包括實領本俸及其他給與。」；考試院67年10月間提案修正
    上開條文：「本法所稱月俸額由考試院會同行政院訂定之。
    」；立法院通過修正條文為：「第1項：本法所稱月俸額。
    包括實領本俸及其他現金給與。第2項：前項其他現金給與
    之退休金應發給數額，由考試院點同行政院定之。」因而，
    公務人員退休金之計算，是經過修法獲得法律授權，而確定
    其他現金為15％。但軍職人員退伍所依據「陸海空軍軍官服
    役條例」第27條退伍金基數內涵之規定，從無任何修正，其
    施行細則自50年7月13日訂定發布至81年6月1日，修正達8次
    之多，惟第32條關於退伍金基數內涵規定，未作任何修正，
    自是國家對退伍金基數內涵「照現役官階實支月薪額」之特
    意保留不作修正；國防部不依法執行，違法剋扣退伍人員退
    伍金，事實明確。末查，陸海空軍軍官服役條例並無如施行
    細則第29條第2項：「已支領退休俸、贍養金逾3年以上者，
    自第4年第1個月起按每兩個月扣減1個基數（不足兩個月不
    扣）之比率扣減後，發給其退伍金餘額及兩年眷補代金。但
    其退伍金餘額，低於應領退伍金總額半數時，仍照半數發給
    之。」之規定，其規定已逾越母法；爰請求原判決廢棄、再
    審被告應補發非法剋扣之退伍金、補發退伍金新臺幣（下同
    ）582,610元應自90年8月9日起以優惠存款利率年息18％計
    算。
二、再審被告則以：本件再審原告自64年5月1日退伍至76年7月
    15日就任公職前，均按期支領生活補助費，其就任公職後停
    發，迨90年6月30日再審原告自公職退休，請求改支一次退
    伍金，依「陸海空軍軍官在臺期間退伍除役實施辦法」第15
    條第1項規定，應自67年5月1日起至76年7月止，以每2個月
    扣減一個基數之比率扣減其退伍金，合計應扣減55個基數，
    而再審被告核算再審原告軍官役生活補助費年資15年6個月6
    天，未發士官兵役年資退伍金4年5個月24天，共計20年整，
    應領退伍金為41個基數，然其應扣減基數已超過應領退伍金
    基數，故發給其退伍金總額之半數。另查86年1月1日施行之
    陸海空軍軍官士官服役條例第39條第1項規定：「本條例施
    行前已退除者，其支領之退除給與及其他各項補助均按原規
    定支給。」本案再審原告係64年5月1日退伍，自應適用當時
    之原規定計算退伍金。次按再審原告退伍時陸海空軍軍官服
    役條例第27條所定之「陸海空軍退除役退伍金退休俸贍養金
    給與規定表」附註：「一、退伍金基數金額，由行政院按國
    家財力及軍人現行給與事實訂定之。二、月薪額，係依當時
    現役官階之每月月薪為準。」又同法施行細則第32條明定：
    「本條例第27條所定『退伍金、退休俸贍養金給與規定表』
    之退伍金基數、金額內涵規定如左:一、月薪額：比照現役
    官階實支月薪額。二、主副食實物代金：依照行政院核定之
    年度預算價格計列。」而依照現役軍官支領之月薪僅指本俸
    ，並不包括其他現金給與，至為明確。故再審原告申請改支
    退伍金時，再審被告依現役少校本俸為33,350元，主副食實
    物代金為930元，並以上開兩項金額合計數為退伍金基數內
    涵，乘以41個基數，減半發給702,740元，於法並無不合。
    綜上，再審原告以原確定判決有行政訴訟法第273條第1項第
    1款所定判決適用法規顯然錯誤，而提起本件再審之訴，容
    有誤解等語，資為抗辯。
三、原確定判決以：按84年8月11日公布，86年1月1日施行之陸
    海空軍軍官士官服役條例第39條第1項規定：「本條例施行
    前已退除者，其支領之退除給與及其他各項補助均按原規定
    支給。」本件再審原告係64年5月1日退伍，自應適用當時之
    原規定計算退伍金。次按再審原告退伍時陸海空軍軍官服役
    條例第27條所定之「陸海空軍退除役退伍金退休俸贍養金給
    與規定表」附註：「一、退伍金基數金額，由行政院按國家
    財力及軍人現行給與適時訂定之。二、月薪額，係依當時現
    役官階之每月月薪為準。」又同法施行細則第32條明定：「
    本條例第27條所定『退伍金、退休俸贍養金給與規定表』之
    退伍金基數、金額內涵規定如左：一、月薪額：比照現役官
    階實支月薪額。二、主副食實物代金：依照行政院核定之年
    度預算價格計列。」參諸立法院審議「陸海空軍軍官士官服
    役條例草案」，其說明內謂「現制退撫金基數以本俸及本人
    實物代金作為基數」等語，是則上開條例及施行細則所稱「
    月薪」係指本俸而言，並不包括其他現金給與，至為明確。
    本件再審原告就其退伍金，應依陸海空軍軍官士官退伍除役
    及退除給與發放作業要點規定，以41個基數減半發給乙節，
    既未表示異議；再審原告申請改支退伍金時，現役少校本俸
    為33,350元，主副食實物代金為930元。準此再審被告據為
    退伍金基數內涵，乘以41個基數，減半發給702,740元，於
    法並無不合。至於陸海空軍軍官在臺期間退伍除役實施辦法
    並非本件發給退伍金之依據，是否與母法牴觸，與原處分違
    法與否無涉。綜上所述，再審原告主張各節，均無足採。原
    判決部分理由雖欠允洽，惟結果並無不同，仍應予以維持，
    上訴論旨猶執前詞，指摘原判決違誤，求予廢棄，為無理由
    等語為得心證之理由，判決駁回再審原告之上訴。
四、本院查：(一)、按「有左列各款情形之一者，得以再審之訴對
    於確定終局判決聲明不服。但當事人已依上訴主張其事由或
    知其事由而不為主張者，不在此限：一、適用法規顯有錯誤
    者。」行政訴訟法第273條第1項第1款定有明文。又所謂適
    用法規顯有錯誤，係指原判決所適用之法規與該案應適用之
    現行法規相違背，或與解釋判例有所牴觸者而言。至於法律
    上見解歧異，再審原告對之縱有爭執，要難謂為適用法規錯
    誤，而據為再審之理由。(二)、本件再審原告主張其軍職年資
    軍官15年6個月6天，士官3年9個月，士兵4年10個月，64年5
    月1日少校退伍，支領生活補助費，並領得士兵役退伍金4,0
    50元，76年7月15日轉任公職，迄90年6月30日公職退休，志
    願申請改支退伍金，獲發給半數退伍金，經陳情後不服再審
    被告處分，提起訴願，遭決定駁回，遂提起行政訴訟，經原
    審91年度訴字第4063號判決駁回其起訴；再審原告不服，提
    起上訴，嗣經本院94年度判字第346號判決（下稱原判決）
    上訴駁回而告確定；再審原告於法定期間內，以原判決有行
    政訴訟法第273條第1項第1款之再審事由，提起本件再審之
    訴。經查，按通常法律的適用依序包括下列四個階段：1.調
    查證據而認定事實，亦即發生什麼事實，而存在那些證據？
    2.解釋及確定法律構成要件之涵義，亦即法律構成要件具體
    的確認其規範的範圍。3.涵攝，案件的事實與法定構成要件
    是否該當？4.確定法律效果，如何處置？法律適用之涵攝過
    程，不僅是一種尋求邏輯結果的過程，並涉及一個評價性的
    認識過程。法律適用包括法律的解釋與涵攝。本件原判決以
    再審原告係64年5月1日退伍，自應適用當時之原規定計算退
    伍金，而其退伍時陸海空軍軍官服役條例第27條所定之「陸
    海空軍退除役退伍金退休俸贍養金給與規定表」附註之「月
    薪額」及同法施行細則第32條明定「月薪額」，參諸立法院
    審議「陸海空軍軍官士官服役條例草案」，其說明內謂「現
    制退撫金基數以本俸及本人實物代金作為基數」，是則上開
    條例及施行細則所稱「月薪」係指本俸而言，並不包括其他
    現金給與等語，對於法律之解釋與涵攝，並無錯誤，亦無所
    謂判決誤認「說帖」效力高於法律之違法情事。又陸海空軍
    軍官服役條例施行細則第29條規定：「退伍除役軍官志願支
    領退伍金經核定者，不得再予變更，但支領退休俸贍養金中
    途得申請改支退伍金，並照改支當時退除給與標準及左列規
    定計發。一、已支領退休俸，贍養金3年以內者，發給退伍
    金總額及2年眷補代金。二、已支領退休俸，贍養金逾3年以
    上者，自第4年第1個月起按每兩個月扣減1個基數（不足兩
    個月不扣）之比率扣減後，給其退伍金餘額及其兩年眷補代
    金。但其退伍金餘額，低於應領退伍金總額半數時，仍照半
    數發給之。」係對退伍除役軍官原支領退休俸贍養金，中途
    申請改支退伍金所為之計算，以達公平合理之規定，蓋兩者
    之計算基礎並不相同，並無逾越母法之規定。況本件再審原
    告就其退伍金，應依陸海空軍軍官士官退伍除役及退除給與
    發放作業要點規定，以41個基數減半發給乙節，於前審提起
    上訴時即載明從未表示異議，所爭執者為計算退伍金基數內
    涵（詳上訴狀第3頁第5、6行）而已，亦據原判決論述在案
    ，並無判決違背法令情事。(三)、綜上所述，原確定判決對再
    審原告所訴各節，均已詳予剖析論駁，甚為明確，並詳載得
    心證之理由，所適用之法規與該案應適用之法規並不相違背
    ，與函釋、解釋意旨亦無相牴觸之情形。再審原告猶執前詞
    ，主張原判決有行政訴訟法第273條第1項第1款之再審事由
    ，提起本件再審之訴，為無理由，應予駁回。
五、據上論結，本件再審之訴為無理由，爰依行政訴訟法第278
    條第2項、第98條第3項前段，判決如主文。
中　　華　　民　　國　　96　　年　　8　　 月　　9　　 日
                  第三庭審判長法  官　劉　鑫　楨
                              法  官  鄭  忠  仁
                              法  官  陳　秀　美
                              法  官　劉　介　中
                              法  官　戴　見　草
以  上  正  本  證  明  與  原  本  無  異
中　　華　　民　　國　　96　　年　　8　　 月　　10　　日
　　　　　　　　　　　　　　　書記官　王　史　民
